【裁判字號】    90,訴,1404
【裁判日期】    900815
【裁判案由】    常業重利
【裁判全文】
臺灣臺中地方法院刑事判決                          九十年度訴字第一四四號
    公  訴  人  台灣台中地方法院檢察署檢察官
    被      告  丁○○
                戊○○
                丙○○
    右三人共同
    選任辯護人  李清輝律師
    被      告  己○○
                庚○○○
右列被告因常業重利案件，經檢察官提起公訴（八十九年度偵字第一三八五四號、九
十年度偵字第八七一四號），本院判決如左：
    主  文
丁○○、戊○○、丙○○共同乘他人急迫貸以金錢，而取得與原本顯不相當之重利為
常業，丁○○處有期徒刑壹年貳月，戊○○、丙○○各處有期徒刑壹年參月。扣案如
附表二編號一至五所示之物，均沒收；又共同以非法方法，剝奪人之行動自由，丁○○處有期徒刑陸月，戊○○、丙○○處有期徒刑柒月。附表二編號六所示之物沒收。
主刑部分丁○○應執行有期徒刑壹年陸月，戊○○、丙○○應執行有期徒刑壹年捌月
。
庚○○○、己○○共同乘他人急迫貸以金錢，而取得與原本顯不相當之重利為常業，
各處有期徒刑壹年貳月，扣案如附表二編號一至五所示之物，均沒收。
    事  實
一、緣丁○○、戊○○、丙○○係堂兄弟，丙○○與庚○○○係兄妹，庚○○○與己○○則係夫妻。彼等共同基於常業重利之犯意聯絡，由庚○○○負責記帳，己○○提供匯款帳戶，並由丁○○、戊○○、丙○○、己○○、庚○○○等人負責放
    款或收帳，自民國（下同）八十九年三月間起，在自由時報刊登「身份證、有工
    作、可分期」之分類廣告，並利用（○四）0000000號電話為聯絡之方式
    ，招攬急需借錢週轉之人前來借款，借款者除需提出本人之身分證件，並須簽立
    所借貸款項三倍面額之本票供為擔保，利息預扣，至於利息之計算，則按每新台
    幣（下同）一萬元之借款，每十日為一期，收取一千八百元至二千元不等之利息
    ，而以此方式取得與原本顯不相當且逾一般民間借貸行情之週年利率百分之七百
    九十至百分之九百不等之重利。嗣於八十九年三月間起，陸續有如附表所示之乙○○、羅淼霖、辛○○、癸○○、鄒立群、任刻銘、甲○○、壬○○等人，因急
    需現金週轉財務，而向丁○○等人貸得如附表一所示之款項，並支付如附表所示
    之利息，渠等並均以之為常業，且恃以維生。
二、嗣因借款人壬○○無力清償高額利息，乃於八十九年八月十一日中午十二時許，
    邀同友人王坤榮，由王坤榮駕駛車牌號碼Ａ四—七八一○號自用小客車，搭載壬○○至台中市○○路與西屯路口，欲與丁○○、戊○○、丙○○協商還款事宜。
    詎壬○○與王坤榮到達約定地點後，再至台中市○○路與西屯路口旁之上石公園
    協商，因壬○○無法償還本息而無法達成共識，丁○○、戊○○、丙○○竟夥同
    在場之五、六名年籍、姓名不詳之成年男子，基於傷害及妨害自由之犯意聯絡，
    由丁○○與該等姓名不詳之成年男子，分持丁○○所有之伸縮三節警棍二支，共
    同毆打壬○○，並限制壬○○與王坤榮之行動自由，要求壬○○必須與家人聯絡
    籌錢清償之前所簽具之本票十二萬元後，其二人始得離去。壬○○迫不得已，乃
    陸續撥打數通電話予其姐盧玉娟，要求盧玉娟籌款十二萬元，約定在台中市○○
    路、青海路口之學校操場會面還款。嗣於同日下午二時許，盧玉娟之夫王德明攜
    帶六萬元前往該約定之學校操場會面，惟因金額不足，丁○○等人不同意放人，
    丁○○等人即承前開傷害之同一犯意，以徒手之方式毆打壬○○，並向王德明恫
    稱：若未能拿出十二萬元，則要王德明等著收屍等語，以此脅迫方式使王德明行
    無義務之還款之事。王德明見狀，即先行返回住處再行籌款，並報警處理。待王
    德明離開後，丙○○要求由王坤榮駕車，由丁○○坐在前乘客座，壬○○及戊○○二人坐於後座，丙○○則騎乘車牌號碼ＧＤＥ—五三二號重機車，及該等姓名
    不詳之人分別騎乘機車尾隨於後，至台中縣大肚山公墓處，在該處再度毆打壬○○，壬○○因前開傷害行為而共受有右臂左肩挫傷瘀傷、背部挫傷瘀傷、左膝挫
    傷瘀傷併開放性傷口等傷害，丁○○、丙○○並向壬○○恫稱：若不還款，則自
    己找個風水好的地方等語，致壬○○心生畏懼而危害其安全。壬○○只得再以電
    話聯絡盧玉娟，約定至台中市○○路與東大路口還款。嗣警方於同日下午五時三
    十分許，在台中市○○路與東大路口查獲上情。丁○○、戊○○、丙○○及該等
    不詳姓名之男子即以上開方法剝奪壬○○王坤榮及之行動自由達五小時之久。
二、案經壬○○訴由台中市警察局第四分局報告臺灣臺中地方法院檢察署檢察官及同
    署檢察官自動檢舉偵查起訴。
    理  由
一、訊據被告丁○○、己○○、庚○○○固坦承有從事重利放貸之行為，被告丁○○
    另坦承於前開時、地毆打告訴人壬○○等情不諱，惟被告等均矢口否認有共同經
    營重利放貸，被告丁○○、戊○○、丙○○均矢口否認有為何妨害自由之犯行。
    被告己○○、庚○○○均辯稱：在伊住處所查扣之帳冊等物，係伊夫妻自己經營
    重利放貸所使用，與被告丁○○、戊○○、丙○○無關，且伊等後來發現借出去
    的錢很難收回來，就沒有再繼續經營云云；被告丁○○辯稱：在伊身上及租屋處
    所查扣之物，係伊自己獨力從事重利放貸所用之物，與被告戊○○、丙○○、己○○、庚○○○無關，且伊只曾將錢借給壬○○一人而已，係因壬○○一再延欠
    不還，一時氣憤才以掃帚毆打壬○○二下，是壬○○自己說要他家人籌錢，並未
    妨害壬○○與王榮坤之行動自由云云；被告戊○○、丙○○則均辯稱：伊等並未
    參與重利放貸之行為，亦未曾為何傷害壬○○或妨害壬○○、王坤榮二人自由之
    行為云云。然查：
（一）就常業重利犯行部分：被告等雖矢口否認有共同經營地下錢莊之事實，然證人
      癸○○證稱：當初伊是看報紙分類廣告上的電話（○四）0000000號向
      自稱「吳經理」之人聯絡借款，借款當日被告丁○○與其他的人一同拿錢來，
      但因為是丁○○要求伊寫資料，與之接觸時間較長，所以印象較深刻，伊當時
      曾將利息匯至被告己○○的戶頭（見本院九十年六月二十二日訊問筆錄、偵查
      卷第一百八十六頁）；證人辛○○證稱：當初伊是看報紙分類廣告上的電話（
      ○四）0000000號與自稱「吳先生」之人聯絡，「吳先生」說會派人來
      跟伊接洽，借款當日是被告丙○○開車，被告庚○○○、己○○坐後座，一同
      拿錢來借伊，平常則是由被告己○○來收取利息（見本院九十年六月二十六日
      訊問筆錄、偵查卷第一百八十八頁）；證人乙○○於本院審理時證稱：伊看報
      紙而前去借款，是被告己○○將所借之款項交給伊（見本院九十年六月二十二
      日訊問筆錄）；告訴人壬○○則陳稱：當初伊是看自由時報分類廣告上的電話
      （○四）0000000號而聯絡，於八十九年六月二十九日十三時左右，被
      告丁○○、戊○○及另一名不詳姓名之成年男子一起到伊所經營的汽車修配廠
      借款給伊，丁○○當時自稱「吳經理」，並以便條紙寫下「吳經理、聯絡電話
      0000000000」給伊等語，伊前二次均有按時給付利息，其中有一次
      是以匯款之方式，匯至被告己○○之帳戶（見本院九十年六月二十二日訊問筆
      錄、偵查卷第十八頁、第八十頁）等語。並有扣案如附表二編號一至五、七、
      八所示之物、告訴人壬○○所提出之報紙分類廣告乙份、證人癸○○提出之匯
      款回條二紙、攤還利息通知卡一紙，及三信商業銀行八十九年十二月一日三信
      銀管字第一一九八號函暨所附具之被告己○○之開戶資料在卷可稽。則借款人
      癸○○、辛○○、壬○○均係依同一報紙分類廣告上之電話與放貸重利者聯絡
      ，而借款人癸○○、壬○○係向被告丁○○借款，然卻將利息匯至被告己○○
      之帳戶，另辛○○借款時，被告丙○○曾與被告己○○、庚○○○一同將所放
      貸之款項交予辛○○；且壬○○借款時，被告戊○○曾與丁○○一同將所放貸
      之款項交予壬○○；而除壬○○外，在被告己○○之住處所查扣之帳冊上，均
      有癸○○、辛○○、乙○○等人之借款資料、聯絡電話、住址等資料。再依扣
      案之帳冊所示之收支記錄所載，六月份收入十五萬二千元，於六月二十日支出
      瑞博一千，六月二十一日支出聰賓一萬二千元，幸福一萬九千元，足見該地下
      錢莊之收入，被告丁○○、戊○○、丙○○均有獲得利潤，是綜上所述，堪認
      被告丁○○、戊○○、丙○○與被告己○○、庚○○○確有一同經營重利放貸
      犯行。是被告等上揭所辯，顯不足採信。本件事證明確，被告丁○○等五人所
      犯常業重利罪行實堪認定。
（二）被告丁○○、戊○○、丙○○妨害自由之部分：被告丁○○固坦承曾毆打告訴
      人壬○○，然辯稱：於上開時、地向告訴人壬○○催討還款時，因壬○○一再
      拖欠，氣憤之下，以所撿拾之掃帚打了告訴人二下，並未曾有為任何妨害自由
      、恐嚇等犯行，且本件是伊一人所為，與被告戊○○、丙○○無關云云；被告
      戊○○、丙○○則均辯稱：當日係被告丁○○打電話約伊二人至上石公園，事
      先並不知道壬○○欠款乙事，亦未曾為何傷害壬○○及妨害自由等犯行云云。
      惟查：上開情節，業據告訴人壬○○指述綦詳，核與證人王坤榮、盧玉娟於警
      訊中之證言，及證人王德明於本院審理中所證述之情節相符；又被告丁○○、
      戊○○、丙○○三人對於案發當日所約定之時間、該部車牌號碼ＧＤＥ—五三
      二號重機車當日究由何人騎至現場、被告丁○○如何將伸縮警棍交予被告戊○○、丙○○，及自約定時起為警查獲時止其間被告三人所為，所供均不相符；
      且衡諸常情，若果如被告等所稱，僅被告丁○○以掃帚毆打壬○○二下，當不
      致有如壬○○所提出之澄清醫院所出具之診斷證明書所示如此嚴重之傷勢；且
      告訴人壬○○與王坤榮既無錢償還，如未被剝奪行動自由，亦無理由於遭毆打
      後，仍與被告等人同車一整個下午，甚且於告訴人壬○○之姐夫王德明連同友
      人及其弟至所約定之學校操場後協談債務問題時，壬○○、王坤榮仍未見機與
      王德明等人離開，反而仍與被告丁○○等三人留在現場，要求王德明繼續籌款
      之理。再警方查獲本件時，係在車牌號碼Ａ四—七八一○號自小客車右前座查
      獲被告丁○○，在左後座查獲被告戊○○，另查獲被告丙○○騎乘車號ＧＤＥ
      —五三二號重機車緊隨在自用小客車後方，足見被告三人另夥同五、六名不詳
      姓名、年籍之人一同監視告訴人壬○○及被害人王坤榮，使其二人不得離去，
      堪認被告丁○○等三人均有共同為上開事實欄第二項所示之犯行。此外，告訴
      人遭該等不詳人士毆打時，被告丁○○等三人既均在場，被告戊○○、丙○○
      身上亦均攜有供兇器使用之伸縮警棍，且被告丁○○、戊○○、丙○○同係地
      下錢莊之成員，足認被告丁○○、戊○○、丙○○就傷害部分之犯行，亦有共
      同犯意之聯絡，而由被告丁○○及該等不詳人士下手毆打壬○○。是被告戊○○、丙○○辯稱未參與云云，無非事後卸責之詞，委無足採。本件事證明確，
      被告丁○○等三人所犯妨害自由及傷害之犯行亦堪以認定。
二、(1)按刑法上之普通重利罪與常業重利罪，除有無恃以維生之別外，前者以行為人
    乘他人輕率、急迫、無經驗、貸與金錢或其他物品，取得與原本顯不相當之重利
    為要件，後者以行為人明知社會上有因輕率、急迫、無經驗而舉債之人，而預設
    苛刻重利之條件，一俟不特定之人告貸，即藉以牟利營生足以當之，在一般情形
    ，前者先有特定之被害人，且有可乘之機，後者先無特定之人，而係以概括的對
    不特定人為之，即得以一般之人為對象而成立（最高法院八十四年度台上字第五
    ○二七號、八十五年度台上字第三八八二號判決參照），查被告丁○○、戊○○
    、丙○○、庚○○○、己○○以刊載於報紙分類廣告之方式，趁不特定之人急需
    現金週轉急迫之際，貸以款項，且依扣案之帳冊以觀，確有多名借款人向之借款
    ，並支付本息，足認渠等確有以重利為業，並賴以為生之常業事實。雖被告庚○○○於本院審理時陳稱：其所貸借之金錢尚未能全數收回，及已未再從事收貸工
    作等語，並不影響其上開常業重利犯行之認定，是核被告丁○○、戊○○、丙○○、庚○○○、己○○就事實欄第一項所為，均係犯刑法第三百四十五條之常業
    重利罪。(2)被告丁○○、戊○○、丙○○及該等不詳姓名、年籍之成年男子就事
    實欄第二項所為，均係犯刑法第三百零二條第一項之妨害自由罪、同法第二百七
    十七條第一項之傷害罪，其中就脅迫被害人王明德為告訴人壬○○還款，而尚未
    取得款項之部分，則犯同法第三百零四條第二項、第一項之強制未遂罪。被告丁○○、戊○○、丙○○、庚○○○、己○○就上開常業重利部分之犯行，及被告
    丁○○、戊○○、丙○○與該等不詳姓名、年籍之成年男子等人就上開妨害自由
    、傷害及強制未遂部分之犯行，分別有犯意聯絡及行為分擔，均為共同正犯。又
    告訴人壬○○雖於偵審程序中指稱：該等夥同被告丁○○等妨害伊自由之不詳人
    士，應為未滿十八歲之青少年。然此部分並無證據證明該等不詳人士之年籍確為
    未滿十八歲之人，自應為被告有利之認定。被告丁○○、戊○○、丙○○前開剝
    奪告訴人壬○○之行動自由行為繼續中之恐嚇行為，目的在剝奪其之行動自由，
    為剝奪告訴人行動自由之部分行為，是上開恐嚇行為為剝奪他人行動自由之低度
    行為，為剝奪被害人行動自由之高度行為所吸收，爰不另論罪。被告丁○○、戊○○、丙○○於八十九年八月十一日分別在上石公園內、河南路與青海路口學校
    操場及大肚山公墓等三次傷害告訴人壬○○之行為，係基於同一傷害犯意下之接
    續行為，僅侵害一個法益，只論以一罪。被告丁○○、戊○○、丙○○以一妨害
    自由之行為，而使壬○○、王坤榮二人無法自由離去，係一行為而觸犯二同種罪
    名，屬同種想像競合犯，依刑法第五十五條前段規定從同一之罪處斷。被告丁○○、戊○○、丙○○所犯上開妨害自由、傷害及強制未遂罪三罪間，有方法結果
    之牽連關係，為牽連犯，應從情節較重之妨害自由罪論處。又被告丁○○、戊○○、丙○○所犯上開妨害自由罪與常業重利罪一罪間，犯意各別，行為互異，均
    應予分論併罰。(3)爰審酌被告丁○○、戊○○、丙○○、庚○○○、己○○均時
    值壯年，竟不思循正軌營生，而經營地下錢莊，利用他人急需款項之際，牟取厚
    利，嚴重破壞社會金融秩序，被告丁○○、戊○○、丙○○僅為催討債務，而竟
    以剝奪被害人之行動自由及傷害、恐嚇被害人之方式，強迫被害人還款，被告丁○○、庚○○○、己○○坦承部分犯行，尚有悔意，被告戊○○、丙○○仍飾詞
    掩飾犯行，暨渠等之犯罪動機、手段、犯罪所得及所生之危害等一切情狀，分別
    量處如主文所示之刑，就被告丁○○、戊○○、丙○○定其應執行刑，以示懲儆
    。
    (4)至扣案如附表二編號二至四之物係被告庚○○○、己○○所有、附表二編號一
    、五之物係被告丁○○所有之物，係供渠等犯事實欄第一項之常業重利罪所用，
    另附表二編號六所示之物，係被告丁○○所有，用以供被告丁○○、戊○○、丙○○等犯事實欄第二項之犯行所用之物，爰均依刑法第三十八條第一項第二款規
    定沒收之。至如附表二編號七、八所示之物，並非被告等所有，另如附表二編號
    九所示之本票，則係告訴人壬○○提出供擔保債務之用，於借款人清償借款債務
    後，仍需返還借款人，亦非被告所有，自均不得宣告沒收，附此敘明。
據上論斷，應依刑事訴訟法第二百九十九條第一項前段，刑法第二十八條、第三百四
十五條、第三百零二條第一項、第二百七十七條第一項、第三百零四條第二項、第一
項、第五十五條、第五十一條第五款，罰金罰鍰提高標準條例第一條前段，判決如主
文。
中      華      民      國      九十      年      八    月    十五    日
                 台灣台中地方法院刑事第六庭
                                    法  官  劉  麗  瑛
右正本證明與原本無異。
如不服本判決，應於送達後十日內向本院提出上訴狀 （須附繕本） ，上訴於台灣高等
法院台中分院。
                                    書記官
中      華      民      國      九十      年      八    月    十六    日
附錄論罪科刑法條
刑法第三百四十五條
以犯前條之罪為常業者，處五年以下有期徒刑，得併科三千元以下罰金。
刑法第三百零二條第一項
私行拘禁或以其他非法方法，剝奪人之行動自由者，處五年以下有期徒刑、拘役或三
百元以下罰金。
刑法第二百七十七條第一項
傷害人之身體或健康者，處三年以下有期徒刑、拘役或一千元以下罰金。
刑法第三百零四條
以強暴、脅迫使人行無義務之事或妨害人行使權利者，處三年以下有期徒刑、拘役或
三百元以下罰金。
前項之未遂犯罰之。
【附表一】
┌───┬─────┬─────┬───────┬───────────┐
│編號  │借款人    │借款金額  │借款日期      │利息計算方式          │
├───┼─────┼─────┼───────┼───────────┤
│一    │乙○○    │五千元    │不詳          │每十天一期，每期利息一│
│      │          │          │              │千元，實借得四千元    │
├───┼─────┼─────┼───────┼───────────┤
│二    │羅淼霖    │三萬元    │不詳          │每十天一期，每期利息六│
│      │          │          │              │千元，實借得二萬四千元│
│      │          │          │              │                      │
├───┼─────┼─────┼───────┼───────────┤
│三    │辛○○    │二萬元及一│八十九年三月間│每十天一期，每期利息七│
│      │          │萬五千元  │及五月間      │千元，實借得二萬八千元│
│      │          │          │              │                      │
├───┼─────┼─────┼───────┼───────────┤
│四    │癸○○    │三萬元    │八十九年三月三│每十天一期，每期利息六│
│      │          │          │十日          │千元，實借得二萬四千元│
│      │          │          │             │                      │
├───┼─────┼─────┼───────┼───────────┤
│五    │鄒立群    │一萬元    │不詳          │每十天一期，每期利息一│
│      │          │          │              │千八百元，實借得八千二│
│      │          │          │              │百元                  │
├───┼─────┼─────┼───────┼───────────┤
│六    │任刻銘    │二萬元    │不詳          │每十天一期，每期利息四│
│      │          │          │              │千元，實借得一萬六千元│
│      │          │          │              │                      │
├───┼─────┼─────┼───────┼───────────┤
│七    │甲○○    │三萬元    │不詳          │每十天一期，每期利息六│
│      │          │          │              │千元，實借得二萬四千元│
│      │          │          │              │                      │
├───┼─────┼─────┼───────┼───────────┤
│八    │壬○○    │四萬元    │八十九年六月二│每十天一期，每期利息八│
│      │          │          │十九日        │千元，實借得三萬二千元│
│      │          │          │              │                      │
└───┴─────┴─────┴───────┴───────────┘
【附表二】
┌──┬──────┬───┬─────────────────────┐
│編號│項 目 名 稱 │數 量 │     備                            註     │
├──┼──────┼───┼─────────────────────┤
│一  │空白本票    │ 七本 │係被告丁○○所有，在台中市○○路二段二六八│
│    │            │      │之八巷一號七樓之十一丁○○租屋處查扣，作為│
│    │            │      │借款人簽發，以供擔保債務之用              │
├──┼──────┼───┼─────────────────────┤
│二  │帳冊        │ 三本 │為庚○○○、己○○所有，在台中市西屯區上石│
│    │            │      │里英林巷六四號查扣，用以登載借款人之借款金│
│    │ │      │額、應收利息，及借款人、被告間之聯絡電話  │
├──┼──────┼───┼─────────────────────┤
│三  │空白本票    │二本  │為庚○○○、己○○所有，在台中市西屯區上石│
│    │            │      │里英林巷六四號查扣，作為借款人簽發，以供擔│
│    │            │      │保債務之用                                │
├──┼──────┼───┼─────────────────────┤
│四  │攤還本金通知│一盒  │為庚○○○、己○○所有，在台中市西屯區上石│
│    │卡          │      │里英林巷六四號查扣，用以被告等向借款人催討│
│    │            │      │債務時之用                                │
├──┼──────┼───┼─────────────────────┤
│五  │借款人壬○○│一張  │於編號五之查獲時、地，自被告丁○○身上起出│
│    │基本資料    │      │，為被告丁○○所有                        │
├──┼──────┼───┼─────────────────────┤
│六  │伸縮警棍    │二支  │為被告丁○○所有，於八十九年八月十一日十七│
│    │            │      │時許，在台中市○○路與東大路口為警查獲時，│
│    │            │      │分別在被告戊○○口袋及被告丙○○所騎乘之車│
│    │            │      │牌號碼ＧＤＥ─五三二號機車置物箱內查扣    │
├──┼──────┼───┼─────────────────────┤
│七  │借款人壬○○│一張  │於編號五之查獲時、地，自被告丁○○身上起出│
│    │之身分證    │      │，為壬○○所有                            │
├──┼──────┼───┼─────────────────────┤
│八  │房屋租賃契約│各一份│同右                                      │
│    │、自來水公司│      │                                          │
│    │繳費收據    │      │                                          │
├──┼──────┼───┼─────────────────────┤
│九  │本票        │一張  │為借款人壬○○所簽發，票號為三一九五二七號│
│    │            │      │，面額為十二萬元，發票日為八十九年六月二十│
│    │     │      │九日                                      │
└──┴──────┴───┴─────────────────────┘

司法院資訊處製作；財團法人民間司法改革基金會備份。
